【裁判字號】    97,訴,296
【裁判日期】    970704
【裁判案由】    損害賠償
【裁判全文】
臺灣士林地方法院民事判決               97年度訴字第296號
原      告  台灣花旗資產管理股份有限公司
法定代理人  甲○○
訴訟代理人  林重宏律師
被      告  乙○○
訴訟代理人  楊金順律師
複代理人    游朝義律師
            朱曉群律師
上列當事人間請求損害賠償事件，經本院於民國97年6 月18日言
詞辯論終結，判決如下：
    主  文
原告之訴及其假執行之聲請均駁回。
訴訟費用由原告負擔。
    事實及理由
一、原告起訴主張：被告乙○○明知訴外人中國國際商業銀行股
    份有限公司（以下簡稱中國商銀）於本院89年度執字第1006
    4 號對被告實施強制執行之債權業於民國95年8 月8 日合法
    讓與原告，又訴外人合作金庫銀行股份有限公司（以下簡稱
    合銀）於本院92年度執字第9765號嗣併入前揭89年度執字第
    10064 號之強制執行事件對被告執行之債權，於95年12月20
    讓與訴外人合作金庫資產管理股份有限公司（以下簡稱合庫
    資產管理公司），又再合法讓與原告，且經原告依法承當上
    開強制執行程序執行債權人，並罔顧原債權人中國商銀及合
    銀在轉讓系爭債權予原告前，均未曾受被告或任何第三人清
    償之事實。竟基於為不當延滯上開強制執行程序之目的，而
    以權利濫用有違善良風俗之故意，於96年4 月18日向本院提
    起96年度重訴字第388 號（96年度補字第129 號）債務人異
    議之訴，於訴訟中誆稱原告非強制執行法第4 條之2 之繼受
    人，無從受讓債權，且於本院89年執字第10064 號強制執行
    中業經被告及其他債務人向郭麗雪借款後全數清償，原告已
    無從受讓債權等在實體內容上全無理由之事實，並同時聲請
    停止上開89年度執字第10 064號執行事件之強制執行，而待
    本院依其聲請於96年4 月20日准予被告提供新台幣（下同）
    6,000,000 元擔保裁定停止該執行程序，被告並依裁定提供
    擔保提存6,000,000 元，聲請本院執行處停止執行後，竟故
    意不繳上開債務人異議之訴之裁判費，經本院以裁定命補繳
    ，濫用法律訴訟救助程序，明知自身名下尚有資產，卻仍聲
    請訴訟救助，雖嗣經本院裁定駁回，竟仍逐審抗告，直至最
    高法院駁回抗告確定，被告前所提之債務人異議之訴始因未
    繳裁判費為本院於97年1 月19日以裁定駁回，使原告無從執
    行被告之財產空等達274 天之久，致原告因受被告不當稽延
    受有10,357,840元之損害。為此，基於民法第184 條第1 項
    後段之侵權行為法律關係，聲明請求：(一)被告應給付原告上
    開損失額中之6,000,000 元及自起訴狀送達翌日起至清償日
    止按年息5%計算之利息；(二)願供擔保請准宣告假執行。
二、被告則以：原告法定代理人甲○○本身具備地政士資格，而
    被告家族亦多年委由甲○○先生辦理相關不動產交易事宜，
    甲○○對於被告家族之不動產等相關狀況均知之甚稔，87、
    88年間因訴外人富懿建設有限公司（以下簡稱富懿公司）向
    債權銀行申請建築融資，原告為連帶保證人之一，嗣因富懿
    公司無力清償債務，經債權銀行聲請強制執行，為清償龐大
    債務，被告遂偕同富懿公司負責人陳澄聲於95年8 月1 日與
    甲○○簽訂「償債協商委託書」，委託甲○○尋找他人提供
    資金償還銀行借貸款項，同日甲○○即覓得訴外人郭麗雪簽
    訂「償債分配協議書」，郭麗雪允提供資金以清償債務，並
    約明如何陸續清償郭麗雪之借款債務，原告既為債務之保證
    人，事後竟成為執行名義債權合法受讓人，即有可議，則被
    告提起債務人異議之訴，並無不法；又被告於依法提起債務
    人異議之訴後，因被告當時無任何收入及所得，名下多筆不
    動產，均為與他人共有，係屬難以處分、變現之資產，況其
    中多數不動產遭查封登記，無法處分，顯無資力支付高額的
    訴訟費用，雖被告依法聲請停止執行時，依本院96年度聲字
    第622 號裁定，提供6,000,000元為擔保，但該6,000,000元
    並非被告所有資產，而是向多位親友籌措而得。再本院上開
    96年度聲字第622 號裁定所定之擔保額，其計算基準係以被
    告部分之不動產經核定第一次拍賣底價以新台幣27,300,000
    元為核定依據，與原告悉以其主觀上認為合法受讓二家債權
    銀行之債權數額，作為其請求遲延利息之損賠的依據並不相
    符，原告之損害額計算於法未合等語，資為抗辯，並聲明：
    (一)駁回原告之訴及假執行之聲請；(二)如受不利判決請准提供
    擔保免假執行。
四、本院得心證之理由：
    原告主張被告於本院89年執字第10064 號強制執行中，提起
    96年度重訴字第388 號債務人異議之訴，並聲請本院以96年
    度聲字第622 號停止上開執行事件之強制執行，並於提供擔
    保後，因未繳納異議之訴的裁判費用，聲請訴訟救助為本院
    裁定駁回，仍逐審抗告，直至最高法院駁回抗告確定，前所
    提之債務人異議之訴始因未繳裁判費為本院以裁定駁回，使
    原告無從執行被告之財產達274 天等情，為原告提出裁定4
    件、公告1 件、開庭通知1 紙為證，被告均不爭執，並經本
    院調閱本院89年度執字第10064 號、96年度重訴字第388 號
    、97年度重訴字第32號等卷宗核閱無訛，堪認為真。是本件
    之爭點厥在於：被告聲請異議之訴並聲請訴訟救助，直至27
    4 天後才確定，是否有濫用權利違反善良風俗之故意？茲析
    述如下：
（一）按「侵權行為所發生之損害賠償請求權，以有故意或過失
      不法侵害他人權利為其成立要件，若其行為並無故意或過
      失，即無賠償之可言。提起債務人或第三人異議之訴後，
      為免訴訟程序進行中，因強制執行程序終結而遭受敗訴之
      判決，常有依強制執行法第十八條第二項規定，聲請法院
      准其提供擔保為停止執行之裁定。聲請裁定停止執行既為
      法律明文所設，復於維護權益有其必要，果該異議之訴之
      提起，係正當權利之行使，而非不法之行為，則對於聲請
      停止執行，自亦應同視」，最高法院81年度台上字第390
      號裁判意旨可供參照。
（二）被告係提起債務人異議之訴時同時提起停止執行之聲請，
      並依法供擔保後始停止原告對被告之系爭執行程序，已如
      前述，該程序之進行核與強制執行法第18條第2 項規定：
      「有回復原狀之聲請，或提起再審或異議之訴，或對於和
      解為繼續審判之請求，或提起宣告調解無效之訴、撤銷調
      解之訴，或對於許可強制執行之裁定提起抗告時，法院因
      必要情形或依聲請定相當並確實之擔保，得為停止強制執
      行之裁定」相符合，是其執行程序之停止之措施合於強制
      執行法之規定，尚無權利濫用之情形。
（三）又原告主張被告無異議之理由而仍提起異議之訴，為被告
      所否認，除以前詞置辯表示有其起訴之理由外，並提出起
      訴狀、償債協商委託書、償債分配協議書等件為證，是自
      形式上觀之，被告異議之訴的提起，有其主張之事實及證
      明，尚與濫為訴訟的情形有別，是難僅從起訴之內容即得
      認定被告當時之起訴有權利濫用之事實。
（四）再原告主張被告濫用訴訟救助程序，依民事訴訟法第107
      條規定：「當事人無資力支出訴訟費用者，法院應依聲請
      ，以裁定准予訴訟救助。但顯無勝訴之望者，不在此限。
      法院認定前項資力時，應斟酌當事人及其共同生活親屬基
      本生活之需要」，是其請求之要件，僅要無資力支出訴訟
      費用及非顯無勝訴之望，又被告固尚有資產，但因名下不
      動產多屬共有或已遭查封難以立即換現，故以其屬無資力
      支出訴訟費用尋求訴訟救助，此於被告向臺灣高等法院為
      抗告時，即於理由中敘明：「抗告人對相對人提起之債務
      人異議之訴，因抗告人目前無任何收入及所得，雖名下有
      多筆不動產，惟均屬繼承而與他人共有之財產，難以處分
      、變現，況其中多數不動產已遭查封，抗告人無法處分。
      至於抗告人以擔保金新台幣(下 同)520 萬 元聲請停止另
      件強制執行程序，實係抗告人四處央求親戚告貸而來，現
      已無資力負擔上開訴訟之訴訟費用，且上開訴訟又非顯無
      勝訴之望，爰依民事訴訟法第107 條、第109 條之規定，
      提出財政部台北市國稅局財產歸屬資料清單、土地暨建物
      謄本及遭查封之房地表單等件以為釋明，聲請准予訴訟救
      助，原裁定竟駁回抗告人訴訟救助之聲請，為此，提起抗
      告」等語有關其固尚有資產但難以變現使用而要求救助，
      並主動提供財產歸屬資料，並無掩匿拖延等情明確，臺灣
      高等法院亦對於被告「所有土地均為與他人分別共有，固
      屬事實」而審認屬實，有本院調閱臺灣高等法院96 年 度
      抗字第875 號裁定在卷可稽，是被告純粹係就「無資力」
      一項有所爭執，對其尚有財產乙節從未否認，也並無因掩
      匿而延滯法院審酌程序，尚堪認定，至被告抗告至最高法
      院均屬被告為歷審法院駁回後在法定期間所為權利救濟行
      為，應無權利濫用情事可言。
（五）參以被告聲請執行停止，法院認原告因被告部分停止強制
      執行程式所可能蒙受之損害，應為停止期間無法就該執行
      標的拍賣取償之利息損失，加以考量拍定價格亦有可能超
      過拍賣底價，及相對人所需承擔之受償風險等因素，酌定
      本件停止執行之擔保金額為6,000,000 元，且預估上開利
      息損失之期間約為4 年4 月，有本院96年度聲字第622 號
      裁定暨其更正裁定在卷足按，是縱被告之停止有不法之原
      因而須賠償時，其274 天所受之利息損失，至多為1,040,
      506 元（0000000 ×274/1580=0000000小數點以下四捨五
      入），尚與原告請求之金額未符，原告應無本訴之請求外
      ，尚有他金額向被告請求之可能，況承上所述，被告經查
      尚無何濫用權利之故意，依上揭裁判意旨，原告損害賠償
      之主張，當不足採。
五、綜上所述，被告既無權利濫用之故意而以違反善良風俗之方
    法侵害原告，即不應負侵權行為責任，則原告請求被告應給
    付原告6,000,000 元及自起訴狀送達翌日起至清償日止按年
    息5%計算之利息，為無理由，不應准許。原告之訴既不應准
    許，則其假執行之聲請，即失所依據，併予駁回。
六、本件為判決基礎之法律關係已臻明確，兩造其餘之攻擊防禦
    方法核與判決結果不生影響，毋庸一一論列，併此敘明。
七、結論：本件原告之訴為無理由，應依民事訴訟法第78條，判
    決如主文。
中    華    民    國    97    年    7     月    4     日
                  民事第二庭  法  官  古振暉
以上正本證明與原本無異。
如對本判決上訴，應於判決送達後20日內向本院提出上訴狀。
中    華    民    國    97    年    7     月    14    日
                              書記官  楊錫芬


司法院資訊處製作；財團法人民間司法改革基金會備份。
